最高法院刑事判決　　　　　　　　　　　　　　　　　八十七年度台上字第一二號
　　上訴人　台灣高等法院花蓮分院檢察署檢察官
　　被　告　丙○○
　　　　　　己○○
　　　　　　癸○○
　　　　　　辛○○
　　　　　　子○○
　　　　　　丑○○
　　　　　　戊○○
　　　　　　庚○○
　　　　　　丁○○
　　　　　　甲○○
　　　　　　乙○○
　　　　　　壬○○
右上訴人因被告等違反山坡地保育利用條例案件，不服台灣高等法院花蓮分院中華民
國八十四年十一月十六日第二審判決（八十四年度上訴字第二三三號，起訴案號：台
灣花蓮地方法院檢察署八十三年度偵字第二六三二號），提起上訴，本院判決如左：
    主  文
原判決撤銷，發回台灣高等法院花蓮分院。
    理  由
本件原判決以公訴意旨略稱：被告丙○○、己○○、癸○○、辛○○、子○○、丑○
○、戊○○、庚○○、丁○○、甲○○、乙○○、壬○○等十二人，分別於民國八十
一、二年間，未經核准擅自在花蓮縣秀林鄉○○段（下稱和平段）七八七、七八七之
一、七八七之五、七八七之六、七八九之二、七八九之三、七九○、七九○之一、七
九○之二、七九○之三、七九○之四、七九○之六、七九○之七號等十三筆之國有山
坡地即原住民保留地內擅伐林木並種植文旦、麵包樹、蓮霧、釋迦、香蕉等作物，破
壞自然生態景觀及水土保持。因認被告等涉犯山坡地保育利用條例第三十四條第一項
之擅自墾殖罪嫌。但經審理結果，以被告等涉犯上述罪嫌，其法定本刑為六月以上五
年以下有期徒刑，依據刑法第八十條第一項第二款規定，其追訴權時效為十年，而被
告等之墾殖行為已逾十年，時效完成。因認第一審判決諭知被告等免訴，為無不合，
予以維持，駁回檢察官在第二審之上訴，固非無見。
惟查系爭土地於七十二年間，曾辦理秀林鄉○○段山地保留地遭濫墾地之清理登記，
當時登記有案者僅被告丙○○、辛○○、子○○、癸○○，無案者係被告丑○○、戊
○○、庚○○、丁○○、甲○○、乙○○、壬○○、己○○等八人，業經證人李達平
證述無訛（見第一審卷第六十八頁），並有現場調查表附卷可稽，又系爭土地於八十
一、二年地籍分割測量時，依現使用人現場指界而測量之面積，當時登記有案之現使
用人僅丙○○、癸○○、己○○、辛○○、子○○，其餘丑○○、戊○○、庚○○、
丁○○、甲○○、乙○○、壬○○則未使用系爭土地，亦據證人謝福木結證屬實（見
原審卷第一一○頁），復有分割異動清冊足憑，果爾，是被告丑○○、戊○○、庚○
○、丁○○、甲○○、乙○○、壬○○嗣於八十一、二年間在系爭土地上擅伐林木並
種植文旦等作物，從事墾殖，顯未逾十年追訴權時效期間。次查證雖已調查而其內容
尚未明瞭者，即與未經調查無異，如遽行判決，仍屬應於審判期日調查之證據，未予
調查。卷查和平段七八七、七八七－二、七八七－四、七八七－六、七八九、七八九
－三、七八九－六、七九○、七九○－五、七九○－六號十筆土地，均編為「中華民
國山胞保留地」，該等土地於八十一、二年地籍分割測量時，是否有發現遭人墾殖﹖
因涉及被告等之追訴權時效完成與否﹖原審未予調查、審認，調查之能事，尚有未盡
。末查被告等於第一審審理時均供稱：「複丈分割後才去整理本件土地」云云（見第
一審卷第九十八頁、第九十九頁），上述被告等於八十一、二年分割測量後，始前往
墾殖且不利於被告等之證據，何以不足採信，原判決未加說明，自有理由不備之違法
。又證人即秀林鄉公所農業課承辦人李景善證稱：「被告等開墾時間，係八十三年六
月十日勘查之前一、二個月」「被告等人欲在林地上種植作物，因此林木留現場枯死
」云云（見第一審卷第三十五頁反面、偵查卷第六十三頁），證人李達平證稱：「秀
林鄉公所報上來，經我們實際勘查發現他有新墾的行為，超過以前核准的面積」「根
據二次履勘（按係八十三年五月十二日、六月十日）與以前濫墾登記面積為大」等語
（見第一審卷第二十六頁、原審卷第八十八頁），依上證據觀之，被告丙○○、己○
○、癸○○、辛○○、子○○似係於八十一、二年地籍分割測量後，超過核准面積予
以墾殖，實情如何，應傳訊李達平、李景善、謝福木帶相關資料，查證清楚，俾明
真相。檢察官上訴意旨，指摘原判決不當，尚非全無理由，應認有撤銷發回更審之原
因。
據上論結，應依刑事訴訟法第三百九十七條、第四百零一條，判決如主文。
中      華      民      國    八十七    年      一      月      七      日
                              最高法院刑事第三庭
                                  審判長法官  蔡  詩  文
                                        法官  莊  登  照
                                        法官  洪  明  輝
                                        法官  蔡  清  遊
                                        法官  邵  燕  玲
      右正本證明與原本無異
                                              書  記  官
中      華      民      國    八十七    年      一      月     十四     日
